臺灣桃園地方法院民事判決
110年度家繼訴字第95號
原      告  黃筱涵  
被      告  黃川貤  

            劉智麟  
            劉易孝  
兼上列二人
訴訟代理人  黃瀞慧  
上列當事人間請求分割遺產事件，本院於民國111年3月17日言詞
辯論終結，判決如下：
    主      文
兩造就被繼承人陳秀春所遺如附表一所示之遺產，分割如附表一
分割方法欄所示。
訴訟費用由兩造依附表二所示之應分割比例分擔。
　　事實及理由
一、原告主張：被繼承人陳秀春於民國103年1月27日死亡，其繼
    承人為配偶即被告劉智麟、子女即原告黃筱涵、被告黃川貤
    、黃瀞慧、劉易孝，應繼分如附表二所示。兩造前就被繼承
    人陳秀春所遺之不動產、年金保險已達成分割協議，目前僅
    有如附表一所示之四筆存款（下稱系爭遺產）未能協議分割
    ，而被繼承人陳秀春並未以遺囑禁止系爭遺產分割，兩造就
    系爭遺產亦無不為分割之約定，原告爰起訴請求分割本件遺
    產等語。並聲明：請求判決被繼承人陳秀春名下遺產准予分
    割，分割方法為將附表編號一至四之存款依附表（見本院卷
    第8頁）所示之分割方法分配。
二、被告則以：
  ㈠被告黃瀞慧、劉智麟、劉易孝均以：同意按兩造之應繼分分
    割為分別共有。另被告黃川貤辯稱原告對被繼承人陳秀春負
    有新臺幣（下同）20萬元之消費借貸債務云云，被告黃瀞慧
    前曾聽聞被繼承人陳秀春表示原告該筆債務無須清償，就當
    作是原告之嫁妝等語，此為被繼承人陳秀春生前對於自己財
    產所為之決定，應予尊重，不應在本件與被繼承人陳秀春之
    遺產混為一談等語。
  ㈡被告黃川貤答辯：伊不爭執被繼承人陳秀春所遺之不動產及
    年金保險業經兩造協議分割完畢，且目前尚有系爭遺產未分
    割。又伊認為原告對被繼承人陳秀春仍負有20萬元之消費借
    貸債務，不同意原告本件分割遺產之請求等語。並聲明：原
    告之訴駁回。
三、經查，原告主張被繼承人陳秀春於103年1月27日死亡，其繼
    承人為配偶即被告劉智麟、子女即原告黃筱涵、被告黃川貤
    、黃瀞慧、劉易孝，應繼分如附表二所示，兩造前就被繼承
    人陳秀春所遺之桃園市○○區○○段000地號土地及坐落其上門
    牌號碼為桃園市○○區○○街00巷00號房屋（下稱系爭房地）、
    富邦人壽真得意利率變動型年金保險已達成分割協議，目前
    被繼承人陳秀春尚有如系爭遺產未協議分割等情，業據提出
    被繼承人陳秀春之除戶謄本、繼承系統表、全體繼承人之戶
    籍謄本、財政部北區國稅局遺產稅免稅證明書、臺灣中小企
    業銀行大溪分行110年5月18日函、臺灣中小企業銀行大溪分
    行存款餘額證明書、渣打國際商業銀行龍潭分行存放款投資
    理財帳戶資料、郵政儲金帳戶詳情表等件在卷可稽（見本院
    卷第9頁至第17頁），且為兩造所不爭執，是依本院前開調
    查證據結果，堪信為真實。　　
四、本院之判斷：
　㈠按遺產繼承人，除配偶外，依下列順序定之：1.直系血親卑
    親屬。2.父母。3.兄弟姊妹。4.祖父母；同一順序之繼承人
    有數人時，按人數平均繼承，民法第1138條及第1141條前段
    分別定有明文。次按繼承人有數人時，在分割遺產前，各繼
    承人對於遺產全部為公同共有；繼承人得隨時請求分割遺產
    ，但法律另有規定或契約另有訂定者，不在此限；公同共有
    物之分割，除法律另有規定外，準用關於共有物分割之規定
    ；分割之方法不能協議決定，或於協議決定後因消滅時效完
    成經共有人拒絕履行者，法院得因任何共有人之請求，命為
    下列之分配：⑴以原物分配於各共有人，但各共有人均受原
    物之分配顯有困難者，得將原物分配於部分共有人，⑵原物
    分配顯有困難時，得變賣共有物，以價金分配於各共有人；
    或以原物之一部分分配於各共有人，他部分變賣，以價金分
    配於各共有人，民法第1151條、第1164條、第830條第2項、
    第824條第2項分別定有明文。是遺產分割，依民法第1164條
    、第830條第2項之規定，應由法院依民法第824條命為適當
    之分配，不受任何共有人主張之拘束（最高法院49年台上字
    第2569號裁判意旨參照）。法院選擇遺產分割之方法，應具
    體斟酌公平原則、各繼承人之利害關係、遺產之性質及價格
    、利用價值及經濟效用、經濟原則及使用現狀、各繼承人之
    意願等相關因素，以為妥適之判決。又繼承人欲終止其間之
    公同共有關係，惟有以分割遺產之方式為之，因此將遺產之
    公同共有關係終止改為分別共有關係，性質上屬分割遺產方
    法之一（最高法院82年台上字第748號判決意旨參照）。
　㈡本件原告主張被繼承人陳秀春於103年1月27日死亡，兩造均
    為繼承人，應繼分各為五分之一。被繼承人陳秀春所遺除系
    爭遺產外，所遺其餘系爭房地及富邦人壽真得意利率變動型
    年金保險業經兩造協議分割完畢，惟就系爭遺產無法協議分
    割等事實，業據原告提出被繼承人陳秀春之除戶戶籍謄本、
    繼承系統表、兩造戶籍謄本、遺產稅財產參考清單、財政部
    北區國稅局遺產稅免稅證明書、臺灣中小企業銀行大溪分行
    110年5月18日函、臺灣中小企業銀行大溪分行存款餘額證明
    書、渣打國際商業銀行龍潭分行存放款投資理財帳戶資料、
    郵政儲金帳戶詳情表為證（見本院卷第9頁至第17頁），且
    為被告不爭執。是揆諸前開規定，被繼承人陳秀春所遺系爭
    遺產即應由兩造共同繼承，且兩造之應繼分各五分之一，合
    先說明。
　㈢又被告黃川貤辯稱：被繼承人陳秀春生前曾借貸原告20萬元
    （下稱系爭20萬元），原告尚未清償，是該筆債權應列為本
    件遺產範圍等語，為原告所否認，並以：於100年間其因車
    禍被判刑6個月，要易科罰金，其問其母可否借其該筆錢，
    其母稱該筆錢就當作嫁妝，其結婚時不會再給其。其母有在
    被告等人面前講過這筆錢其不用還等語置辯。查被告黃川貤
    固提出兩造間之對話紀錄及訊息為證（見本院卷第76頁至第
    77頁），然觀諸兩造之對話內容：「（被告黃川貤：）我問
    過律師了，當初媽媽幫你出的20萬，我們有權利要求你拿出
    來還，5個繼承人，扣掉你那份是還有16萬，還有幫你的傢
    俱、先付的押金、租金全都是，媽媽是債權人，她過世了，
    這部分就是繼承人繼承，看你要怎麼處理，當初講得這麼好
    聽要去坐牢，日子過得順利就雞巴起來，憑什麼大家都要看
    你臉色，因為你是妹妹不想計較那麼多…（原告：）反正你
    就是覺的我不尊重妳…」等語（見本院卷第76頁），然觀諸
    前開對話內容，均係被告單方陳述，況從被告所提出前開陳
    述「媽媽幫你出的20萬元」等語，亦無從推論被繼承人陳秀
    春所支出20萬元之性質為借貸，是以是被告黃川貤既未能證
    明原告與被繼承人陳秀春間就系爭20萬元有達成借貸之合意
    ，難認陳秀春所交付20萬元性質為借款，是被告黃川貤所辯
    ，尚屬無據。另佐以被告黃瀞慧陳稱：渠以前有聽過渠母說
    過，渠母生前因某事跟渠提過原告那20萬元不用還，因為要
    當作渠母要給她的嫁妝。黃川貤一直說那是渠母借給原告，
    但渠覺得這是渠母生前之決定，那是渠母生前的錢，不管是
    借給原告或是送給原告，那都是渠母的錢，都是被繼承人自
    己的決定。渠母在生前就說不用還，應該要尊重渠母的意思
    等語，核與原告前開所述大致相同，堪認被繼承人陳秀春在
    生前交付系爭20萬元乃係當作原告之嫁妝，並無要求原告返
    還，堪認被繼承人陳秀春交付系爭20萬元之性質為贈與，實
    與借款性質有間，是難認被繼承人陳秀春與原告間有達成借
    貸之合意，從而，被告黃川貤辯稱應將該筆20萬元列入本件
    遺產範圍分割，並無理由，尚無可採。
  ㈣原告主張被繼承人除系爭遺產尚未分割外，其餘遺產已協議
    分割完畢之事實，為兩造所不爭執，至被告黃川貤抗辯陳秀
    春生前交付原告系爭20萬元應列為本件遺產範圍內一節，既
    經本院認定被告黃川貤並未證明原告與被繼承人就系爭20萬
    元有達成借貸之合意，即非屬原告積欠被繼承人陳秀春之債
    務，是無從列入本件遺產分割之範圍，業如前述，是本件分
    割遺產之範圍自限於系爭遺產，兩造在分割遺產前，對於系
    爭遺產為公同共有，因系爭遺產並無不能分割之情形，亦無
    不分割之約定，而兩造就系爭遺產既不能協議分割，則原告
    本於繼承人之地位，依照前揭法條規定，請求分割被繼承人
    陳秀春所遺系爭遺產部分，自屬有據。
　㈤本院審酌兩造為被繼承人陳秀春之全體繼承人，系爭遺產性
    質上為動產，可為原物分割，是依兩造如附表二所示之應繼
    分比例為原物分割，各自按附表二之應繼分比例取得存款，
    對兩造並無不利，對各繼承人利益均屬相當，符合公平，是
    以兩造之應繼分比例分割為原物分割，較符合兩造目前之利
    益。
五、綜上所述，原告依民法第1164條規定提起本件訴訟，請求分
    割被繼承人系爭遺產，為有理由，應予准許，爰分別判決如
    主文第1項所示。　
六、本案事證已臻明確，兩造所提其餘攻擊防禦方法及證據，經
    本院審酌後，認與判決結果不生影響，爰不一一論述。
七、按因共有物分割、經界或其他性質上類似之事件涉訟，由敗
    訴當事人負擔訴訟費用顯失公平者，法院得酌量情形，命勝
    訴之當事人負擔其一部，民事訴訟法第80條之1定有明文。
    因分割遺產之訴，係固有必要共同訴訟，兩造間本可互換地
    位，且兩造均蒙其利，是本院認本件之訴訟費用應由兩造各
    按應繼分比例，較為公允。爰諭知訴訟費用之負擔如主文第
    二項所示。
八、據上論結，原告之訴為有理由，爰依家事事件法第51條、民
    事訴訟法第80條之1、第85條第1項但書之規定，判決如主文
    。　　
中　　華　　民　　國　　111 　年　　4 　　月　　8 　　日
                   家事法庭     法  官　姚重珍　　
以上正本係照原本作成。
如對本判決上訴，須於判決送達後20日之不變期間內，向本院提
出上訴狀。
中　　華　　民　　國　　111 　年　　4 　　月　　8 　　日
                                書記官　王小萍　　　　　
附表一：被繼承人陳秀春所遺遺產及分割方法
編號 遺產項目 金額（新臺幣） 分割方法 1 臺灣中小企業銀行大溪分行活期存款 32,595元及其孳息 兩造依附表二所示之應繼分比例分割為原物分割（即依附表二之應繼份比例各自取得存款）。 2 臺灣中小企業銀行中壢分行活期存款 1,758,037元及其孳息  3 渣打國際商業銀行龍潭分行帳號00000-000000000號活期存款 4,879元及其孳息  4 大溪員樹林郵局活期存款 186,066元及其孳息  
附表二：兩造之應繼分比例
編號 繼承人 應繼分比例  1 黃筱涵 5分之1  2 黃川貤 5分之1  3 黃瀞慧 5分之1  4 劉智麟 5分之1  5 劉易孝 5分之1